臺灣彰化地方法院民事判決　九十一年度勞簡上字第三號
　　上　訴　人　　乙○○
　　訴訟代理人　　陳茂倉律師
　　法定代理人　　丙○○
　　訴訟代理人　　張良銘律師
　　複代理　人　　甲○○
右當事人間給付薪資事件，上訴人對於中華民國九十一年五月一日本院彰化簡易庭第
一審判決（九十一年度勞簡字第五號）提起上訴，上訴人並為訴之追加，本院判決如
左：
　　主　　文
上訴及追加之訴均駁回。
第二審及追加之訴訟費用，均由上訴人負擔。
　　事　　實
甲、上訴人方面：
一、聲明：(一)原判決廢棄。(二)被上訴人應給付上訴人新台幣（下同）三十萬元及自民
　　國九十一年十月一日起至僱佣關係終止日止，按月給付上訴人一萬八仟元。
二、陳述：除與原審判決記載相同，茲予引用外，餘補稱：
　(一)被上訴人前任法定代理人何有自民國七十三年起即僱用上訴人任職被上訴人財團
　　法人彰化縣八卦山大佛風景協會職工，上訴人日夜每日駐在被上訴人所有宿舍房
　　屋，辦理八卦山風景整理及安全維護工作、八卦山大佛頌經、收取樂捐款、光明
　　燈款轉交給被上訴人之會計林雪照、及安排光明燈座工作，被上訴人每月發給上
　　訴人薪資津貼一萬八仟元、且被上訴人僱用上訴人頌經一次，被上訴人向人收取
　　六仟元、發給上訴人二仟元，又發給年終獎金每年一萬八仟元、慰勞金每年四仟
　　元；上訴人受僱任職被上訴人職工至八十九年四月份離職，僱傭關係終止，轉職
　　彰化縣和美鎮○○街四一○巷十八號柑井佛堂工作，僅經過三個月之八十九年七
　　月十六日被上訴人因受如融和尚之推荐再僱用上訴人任職被上訴人財團法人彰化
　　縣八卦山大佛風景協會職工，兩造間再發生存在新僱傭契約關係。
　(二)兩造間自八十九年七月十六日起再發生存在新僱傭契約關係後，上訴人即照前項
　　所示習慣工作，日夜每日駐在被上訴人協會所在地；「彰化縣彰化市○○里○○
　　路三十一號」之宿舍房屋，辦理八卦山風景整理及安全維護工作、及招待八卦山
　　遊客、與香客，且每日辦理八卦山大佛頌經，代理被上訴人收取樂捐款、光明燈
　　款轉交給被上訴人協會之會計林雪照，填寫被上訴人印製之感謝狀給樂捐人士，
　　安排光明燈座等工作，即已證明兩造間僱傭契約關係存在，被上訴人並無證據證
　　明，僅空言答辯上訴人並無職責，出家眾修持佛法行腳四方，及樂捐金簽收單、
　　感謝狀、安排光明燈座名冊，與僱傭關係存否無涉等情，殊不足採。
　(三)被上訴人於八十九年七月二十五日又向勞工保險局申報上訴人為八十九年七月十
　　六日到職勞工，勞保月投保薪資一六、五○○元，足證上訴人依民法第四百八十
　　二條規定已「於不定之期限內為他方（即被上訴人）服勞務」，被上訴人亦依同
　　法條規定「給付報酬」給上訴人，原判決亦採取被上訴人已於原審自認本件被上
　　訴人自八十九年七月十六日上訴人返回八卦山大佛風景協會後，迄九十年九月止
　　，有按月給付上訴人一萬二仟元之事實；又被上訴人亦依前項所述習慣發給上訴
　　人八十九年度年終獎金一萬八仟元、及僱用上訴人頌經一次，被上訴人向人收取
    六仟元，發給上訴人二仟元，僅每年四仟元之慰勞金不發給上訴人，足認兩造間
　　之新僱傭契約關係已成立存在，被上訴人製發之「職工排假表」載明被上訴人有
　　僱傭職工林雪照（被上訴人會計）等十四人，並載明「釋普現」（即上訴人乙○
　　○法號）為被上訴人職工，列入被上訴人職工排假表內，足證上訴人為被上訴人
　　之職工。
　(四)被上訴人違反應發給上訴人報酬應按第一項理由所述依從前每月發給薪資一萬八
　　仟元之約定，每月減少發給六仟元，及違反勞動基準法第二十一條規定工資不得
　　低於行政院核定之基本工資（每月一萬六仟五佰元），上訴人即於九十年七月九
　　日申請彰化縣勞資關係協進會協調被上訴人補發每月減少發給之六仟元，被上訴
　　人於接受彰化縣勞資關係協進會函舉行協調會時，擅將發給上訴人九十年七月份
　　一萬二仟元薪給變造改寫為供養金、「薪津袋」三字刪掉，並自九十年十月份起
　　不發上訴人每月一萬八仟元之薪資報酬，原判決憑被上訴人空言主張不能發給上
　　訴人供養金，及被上訴人以協會之薪津袋裝置禮敬金，遽認兩造間未存有僱傭契
　　約關係，認事用法均有違誤，被上訴人已於答辯狀自認每月發給上訴人單金時，
　　以薪津袋裝置，及有發給上訴人供養金，查該每月發給上訴人之單金或供養金，
　　即為勞動基準法第二條第三款規定工資謂勞工因工作而獲得之報酬，包括工資：
　　：、津貼及其他任何名義之經常性給與均屬之，查上開證據均足以證明被上訴人
　　僱用上訴人為被上訴人之職工（勞工），並有發給上訴人報酬，足證兩造間僱傭
　　關係存在，依民法第四百八十二條規定僱用人應給付報酬，及勞勤基準法第二十
　　二條第二項規定工資應全額直接給付勞工，同法第二條第三款規定工資謂勞工因
　　工作而獲得之報酬，包括工資、薪金、及以現金或實物等方式給付之獎金、津貼
　　及其他任何名義之經常性給與（如供養金、禮敬金或單金名義）均屬之，而被上
　　訴人僅給付上訴人八十九年七月十六日起至九十年九月止每月一萬二仟元薪資報
　　酬，每月減少給付六仟元，共積欠十四個月每月六仟元計八萬四仟元薪資報酬，
　　及積欠自九十年十月份起至九十一年九月份止計十二個月，每月一萬八仟元計二
　　十一萬六仟元薪資報酬，總計積欠三十萬元（上訴人於原審主張請求之薪金至九
　　十一年五月止，共二十三萬元，嗣於上訴程序中追加為上開金額）薪資報酬應給
　　付上訴人。又兩造間僱傭契約關係仍然存在，上訴人現在仍日夜每日住在被上訴
　　人所在地之宿舍房屋，日夜每日仍為被上訴人服勞務及工作，被上訴人並無證據
　　證明上訴人有法定終止僱傭契約理由，兩造間僱傭契約關係仍存在，被上訴人即
　　應自九十一年十月一日起每月給付上訴人一萬八仟元工資或薪資報酬，於法均屬
　　正當。
　(五)依據被上訴人提出之彰化縣佛教會九十一年四月二日（91）彰佛宗秘字第七五號
　　函略載；「寺眾自無固定報酬之支給，謹依各寺院規定發給單金」，原審誤認本
　　件兩造間未存有僱傭契約關係，於法顯有違誤，查八卦山大佛係道教，不是佛教
　　，且被上訴人係登記為財團法人風景協會，並非登記為佛教會及寺院，被上訴人
　　僱用上訴人為勞工，並非僱用為寺眾，有勞工勞工保險加保申報表、被上訴人職
　　工排假表及義工隊人員並無上訴人姓名之登記名冊可證，又該函文中有記載「謹
　　依各寺院規定發給單金」，並無未存有僱傭契約關係之記載，原判決竟憑為遽認
　　本件兩造間未存有僱傭契約關係，於法顯有違誤。
　(六)被上訴人每年發給上訴人薪資，均有向財政部台灣省中區國稅局申報發給上訴人
　　全年薪資所得金額，被上訴人申報發給上訴人八十七年度全年薪資金額十四萬八
　　仟五佰七十六元、八十八年度全年薪資金額十四萬七仟五佰七十六元、八十九年
　　一月一日起至同年四月十日申報退休日止計一００天薪資金額六萬元，即每日六
　　佰元、每個月為一萬八仟元薪資，有財政部台灣省中區國稅局所得資料清單三件
　　可稽，足證原告退休時計算退休金之一個月平均工資為一萬八仟元，被告空言答
　　辯兩造間並無僱佣關係存在，及無固定報酬之支給，均違反上開證據之證明，殊
　　不足採。
三、證據：除引用原審所提出之證據外，補提：薪津袋影本四件、勞工保險加保申請
　　書影本一件、樂捐金簽收單影本三件、感謝狀影本六件、安排光明燈座名冊影本
　　二件、職工排假表影本一件、義工人員登記名冊影本一件、彰化縣勞資關係協進
　　會函影本一件、戶籍謄本一件、財政部台灣省中區國稅局綜合所得稅各類所得資
　　料清單三件為證。
乙、被上訴人方面：
一、聲明：上訴駁回。
二、陳述：除與原審判決記載相同者，茲予引用外，餘補稱：
　(一)上訴人在八卦山大佛寺內並無職責，出家眾修持佛法行腳四方或為自食其力或為
　　依靠佈施供養金，均為事理之常，此項佈施供養實為單純對出家眾修行的敬意，
　　並無與出家眾在寺期間之勞動有何對價關係。而上訴人在寺期間所領供養金亦均
　　為非依員工薪資科目支出，又因在被上訴人大佛寺內修持之出家人僅上訴人一人
　　，每月發給單金時因無單金袋而便宜行事，以薪津袋裝置、此薪津袋實不能證明
　　兩造間有僱佣關係存在，何況上訴人提出之薪津袋中亦有刪除薪津袋三字者，更
　　足證明該袋僅為便宜行事挪用現成紙袋應用。
　(二)依上訴人提出之職工排假表，並非被上訴人內部之文書，且所提排假內容就上訴
　　人欄並無排假之記錄，實不足證明兩造間有僱傭關係有存在，而樂捐金簽收單、
　　感謝狀、安排光明燈座名冊等，更與僱傭關係存否無涉。再勞保係因上訴人長期
　　在大佛寺掛單，為保障其身體方便其就醫而加入，僅是為了保障上訴人之權益，
　　且投保之薪資與其實際領得之金額亦不一致；又被上訴人因實際上有付款給上訴
　　人，因此依規定辦理申報扣繳，所以不能以此證明雙方有僱傭關係存在。
　(三)再上訴人為遊方僧人，八十年間曾往台北另一佛寺掛單，此有勞保退保申報表可
　　稽，八十九年四月又轉往和美柑井佛堂掛單，亦為上訴人自承，其來去自如，正
　　係遊方僧人之現象，其在大佛寺內僅為自修禮佛，並無所自稱風景整理及安全維
　　護工作（一介女尼有何能力維護安全，佛堂清修聖地又有何風景維修﹖）而收取
　　樂捐款、光明燈款，均非固定工作、上訴人不能忘情物外，提起本訴，只能證明
　　其修為不足。
三、證據：除引用原審所提出者外，補提：請款證明影本十二件、勞工保險退保申請
　　書影本一件為證，並聲請訊問證人林景祥。
　　理　　由
甲、程序方面：按訴狀送達後，原告不得將原訴變更或追加他訴，但請求之基礎事實
　　同一者不在此限，民事訴訟法第二百五十五條第一項第二款定有明文，而此項之
　　規定，於簡易訴訟程序之第二審上訴審程序，亦有適用，此觀民事訴訟法第四百
　　三十六條之一第三項、第四百四十六條第一項規定自明。本件上訴人原審主張兩
　　造之僱佣關係存在，被上訴人應給付上訴人八十九年七月十六日起至九十年九月
　　止，每月減少之給付六仟元，共積欠薪資報酬八萬四仟元，及積欠自九十年十月
　　份起至九十一年五月份止，每月一萬八仟元計十四萬四仟元薪資報酬，總計二十
　　二萬元八仟元，爰請求被上訴人應給付其二十三萬元及法定遲延利息（上開金額
　　總計應為二十二萬八仟元，惟上訴人之聲明為二十三萬元）；嗣上訴人於上訴
　　審程序中，亦主張兩造間之僱傭契約關係存在，擴張追加聲明主張被上訴人應給
　　付積欠之薪資至九十年九月份止，合計總共為三十萬元及法定遲延利息，暨自九
　　十一年十月一日起至僱傭關係終止日止，每月給付上訴人一萬八仟元之情事，經
　　核上訴人上開擴張訴之聲明，雖屬訴之追加，惟其請求之基礎事實係屬同一，爰
　　依上開之規定，准許上訴人為訴之追加，核先明。
乙、實體方面：
一、本件上訴人起訴主張：上訴人自七十三年起即受僱於被上訴人，擔任八卦山風景
　　整理及安全維護工作、八卦山大佛頌經、收取樂捐款、光明燈款，轉交給被上訴
　　人會計，被上訴人每月發給上訴人薪資津貼一萬八仟元、且被上訴人僱用上訴人
　　頌經一次，被上訴人向人收取六仟元、發給上訴人二仟元，又發給年終獎金每年
　　一萬八仟元、慰勞金每年四仟元；嗣上訴人於八十九年四月份離職，雙方僱傭關
　　係終止，轉職至柑井佛堂工作，惟僅經過三個月之八十九年七月十六日被上訴人
　　因受如融和尚之推荐，再僱用上訴人為被上訴人之職工，兩造再發生新的僱傭關
　　係；上訴人旋即照前項所示習慣工作，而被上訴人僅給付上訴人八十九年七月十
　　六日起至九十年九月止，每月一萬二仟元薪資報酬，每月減少給付六仟元，共積
　　欠十四個月，合計八萬四仟元薪資報酬，及積欠自九十年十月份起至九十一年九
　　月份止，計十二個月（原審主張至九十一年五月份止，於上訴審程序時擴張至同
　　年九月份止）每月一萬八仟元，合計二十一萬六仟元薪資報酬，總計積欠三十萬
　　元（於原審時請求金額為二十三萬元，於上訴審程序時擴張為三十萬元）薪資報
　　酬應給付上訴人。又兩造間僱傭契約關係仍存在，被上訴人即應自九十一年十月
　　一日起至僱傭關係終止日止，按月給付上訴人一萬八仟元之薪資報酬，爰請求判
　　決如聲明第二項所示云云。被上訴人則以：上訴人在八卦山大佛寺內並無職責，
　　上訴人在寺期間所領者，係供養金，此項費用非依員工薪資所支出，且此項供養
　　金實為單純對出家眾修行之敬意，並無與出家眾在寺期間之勞動有何對價關係。
　　至被上訴人每月發給上訴人之供養金，係因無單金袋，而方以薪津袋裝置，以便
　　宜行事；又依上訴人所提之職工排假表，並非被上訴人內部之文書，且所提排假
　　內容就上訴人欄並無排假之記錄；再勞保係因上訴人長期在大佛寺掛單，為保障
　　其就醫而加入，均不足以證明兩造間確有僱傭關係存在等語資為抗辯。
二、上訴人主張其自七十三年間起，在被上訴人處，擔任八卦山大佛頌經、收取樂捐
　　款、光明燈款，轉交予被上訴人會計，被上訴人每月支付上訴人一萬八仟元，且
　　上訴人頌經一次，被上訴人向人收取六仟元，而交予上訴人二仟元；又每年年終
　　發給上訴人一萬八仟元、慰勞金每年四仟元；嗣上訴人於八十九年四月份離職，
　　上訴人乃轉至柑井佛堂工作，惟僅經過三個月之八十九年七月十六日被上訴人因
　　受如融和尚之推荐，再次至被上訴人之處所，從事前項所示工作，而被上訴人每
　　月僅給付上訴人一萬二仟元，至九十年九月止，及自九十年十月份起至九十一年
　　九月份止，均未給付任何款項予上訴人之事實，業據其提出樂捐金簽收單影本三
　　件、感謝狀影本六件、安排光明燈燈座名冊影本二件等為證，復為被上訴人所不
　　爭執，此項事實，自堪信為真正。
三、本件所應審酌者，即被上訴人每月所支予上訴人款項究為薪資或供養金？及兩造
　　間是否有僱傭關係存在。經查：
　(一)按稱僱傭者，謂當事人約定，一方於一定或不定之期限內為他方服勞務，他方給
　　付報酬之契約，民法第四百八十二條定有明文。又僱傭契約依民法第四百八十二
　　條之規定，係以約定受僱人於一定或不定之期限內，為僱用人服勞務，僱用人給
　　與報酬為其成立要件。就此項成立要件而言，僱傭契約在受僱人一方，僅止於約
　　定為僱用人供給一定之勞務，即除供給一定勞務之外，並無其他目的，在僱用人
　　一方，亦僅約定對於受僱人一定勞務之供給而與以報酬，縱使受僱人供給之勞務
　　不生預期之結果，仍應負給與報酬義務，此為其所有之特徵，最高法院四十五年
　　台上字第一六一九號判例著亦有明文。本件上訴人主張被上訴人所支付之款項，
　　係屬薪津之事實，固據其提出薪津袋為憑；惟查，依據上訴人所提被上訴人所出
　　具裝置付款予上訴人之薪津袋中之九十年七月份之薪津袋，其中薪津袋三字業經
　　以雙橫線刪除，且將薪給項目已更改為供養金，是上訴人上開主張已有可議之處
　　；且參酌證人林景祥（八十二年九月至九十年三月任職於被上訴人會務課長）到
　　庭證稱：「被上訴人的宗旨為發展宗教事務，以義工性質請上訴人作頌經禮佛的
　　事，並有給予供養金，是以一般寺廟的方式每月發放，分為定期及不定期兩種，
　　定期的是每月一萬元，另加二千元，總共一萬二仟元，不定期的部分，是以信徒
　　請求誦經時，將所得一部分比例發給上訴人，上訴人在八十九年四月離職過，在
　　離職之前每月一萬八仟元，八十九年七月回來後，每月減少為一萬二仟元，回來
　　後的工作是屬於宗教方面的工作，他不屬於協會的員工，而是屬於大佛寺籌備處
　　的人員，協會的員工是屬於薪水的性質，發給上訴人的是供養金，兩者不同，供
　　養金由籌備處發給，至於參加勞健保是上訴人要求的，根據規定他的年紀不能再
　　參加勞保，而且已經領取老人年金，而健保是全民都要參加的，排班表是有關禮
　　佛方面的，與協會無關，且其中部分人員是義工，部分是協會的員工，排班表不
　　是做協會的事情，至於薪津袋是因為會計人員為了方便而做的，有的寫供養金。
　　「上訴人上班沒有打卡，他上班是自由的，不來也不必請假。」等語（見本院九
　　十一年七月三十一日準備程序筆錄），及參酌被上訴人所提出之八卦山大佛寺禪
　　淨中心管理條例第十四條亦記載，上訴人所領的款項係屬供養金，是尚難以被上
　　訴人支付予上訴人之款項，用薪津袋裝置，即認定該款項為薪津。
　(二)再依據上訴人所提之上開薪津袋，於八十九年四月份上訴人離職前，因記載有扣
　　除勞保費用，惟於上訴人八十九年七月十六日再度至被上訴人處禮佛、訟經等，
　　所領之薪津袋，僅記載扣除健保費而已，並無扣除勞保費之記載，是被上訴人既
　　未向上訴人收取任何勞保費用，則兩造間是否存在有僱傭關係，仍須依首揭法條
　　之規定做實質之認定，且參酌前開證人林景祥之證述，尚不足以上訴人所提之薪
　　津袋及勞工保險申報表（全民健康保險第一、二、三類保險對象轉入申報表），
　　即認定兩造間有僱傭關係存在。
　(三)上訴人係皈依佛門之比丘尼（法號釋普現），其在大佛寺內雖有從事打掃、誦經
  　、禮佛及收取樂捐款等工作，惟依據彰化縣佛教會九十一年四月二日（91）彰佛
    宗祕字第０七五號函所載：佛教會寺院團體並非營利事業機關，以宏揚佛法、導
    正人心，淨化社會、興辦慈善公益事業，福利社會人群為宗旨，自無固定報酬之
    支給，僅依各寺院規定發給單金等語，及參酌一般之出家眾，係緣自於宗教信仰
    ，而發自於內心自願在掛單之寺院內為禮佛、誦經等之修行行為，其離去與否，
    並無強制性，而寺院係接受信徒隨意捐獻，做為寺院支出之來源（含發給之供養
    金）之社會事實觀之，尚難認上訴人所為之禮佛、誦經等行為，係屬提供勞務，
    而與被上訴人所發給之金額間，有何對價關係存在，亦即從事勞務之亦一方及給
    付金額之他方，均非履行契約義務而為之，仍不得以此即認雙方有僱傭契約法律
    關係存在。
　(四)至上訴人所提出之財政部台灣省中區國稅局綜合所得稅各類所得資料清單上，雖
　　均有被上訴人支付予上訴款項之來源證明，惟此僅能證明上訴人之上開款項，係
　　來自於被上訴人，尚不足以做為該款項來源，即是兩造間之僱傭關係之給付；另
　　上訴人所提出之被上訴人之職工排假表，則為被上訴人所否認，且該排假表上又
　　無任何經被上訴人所聘相關人員之核章，而上訴人復不能舉證以實其說，亦難採
　　認為上訴人有利之證據。
　(五)綜前所述，上訴人既不能舉證證明被上訴人每月支付之款項為薪津及兩造間確有
　　僱傭關係，則其所為之主張，即無足採。
四、從而，上訴人主張本於僱傭契約之法律關係，請求被上人給付三十萬元及自九十
　　一年十月一日起至僱傭關係終止日止，按月給付上訴人一萬八仟元，為無理由，
　　不應准許。原審就上訴人請求被上訴人給付二十三萬元及法定遲延利息部分，為
　　上訴人敗訴之判決，及駁回其假執行之聲請，並無不合。上訴意旨指摘原判決不
　　當，求予廢棄，並改判如其聲明所示，為無理由，應予駁回。
五、據上論結，本件上訴及上訴人追加之訴均無理由，依民事訴訟法第四百三十六條
　　之一第三項、第四百四十九條第一項、第七十八條，判決如主文。
中　　　華　　　民　　　國　　九十一　　年　　　九　　　月　　二十五　　日
　　　　　　　　　　　　　　　　　　臺灣彰化地方法院民事第二庭
~B法　　　官　何志通
右為正本係照原本作成。
本判決不得上訴。
中　　　華　　　民　　　國　　九十一　　年　　　九　　　月　　二十七　　日
~B法院書記官　簡茂村
